---
title: "EDA"
author: "yarosalv khomko"
date: "2026-01-23"
output: html_document
---

Wykorystane biblioteki

```{r}

library(dplyr)
library(tidyverse)
library(ggplot2)
library(corrplot)

```

Wyczytanie i przegląd danych

```{r}
chess <- read.csv("games.csv")
head(chess, 1)

summary(chess)
```

Czyszczenie danych

```{r}
#cgd - clean games data
cgd <- chess |> filter(rated == "True") |> 
  select(white_rating, black_rating, turns, opening_ply, rated, winner, victory_status, increment_code, opening_eco, opening_name) |>
  mutate(rating_diff = white_rating - black_rating)
```

#### Opis danych: 
`white_rating` - ranking gracza grającego białymi figurami

`black_rating` - ranking gracza grającego czarnymi figurami

`turns` - liczba półruchów w partii

`opening_ply` - liczba ruchów debiutowych 

`winner` - zwycięzca partii

`victory_status` - sposób zakończenia partii

`rated` - informacja, czy partia była rankingowa

`increment_code` - typ gry `czas początkowy + przyrost`

`opening_name` - nazwa debiutu

`opening_eco` - kod ECO debiutu

`id`, `moves`, `white_id`, `black_id` - zmienne te pełnią funkcję identyfikacyjną i nie są bezpośrednio wykorzystywane w analizie

Pytania badawcze

1. Jaki jest ogólny rozkład wyników partii szachowych?

```{r}
vs <- as.data.frame(table(cgd$winner))
colnames(vs) <- c("status", "count")
vs <- vs |> mutate(percent = round(100 * (vs$count / sum(vs$count))))

ggplot(vs, aes(x = "", y = percent, fill = status)) +
  geom_col( color = "black") +
  geom_label(aes(label = paste0(percent, "%")),
             size = 5,
             color = "white",
             position = position_stack(vjust = 0.5),
             show.legend = FALSE) +
  guides(fill = guide_legend(title = "Winner")) +
  coord_polar(theta = "y") +
  theme(legend.position = "bottom") +
  scale_fill_brewer(palette = "Dark2") +
  theme_void()
```

2. Czy gracze grający białymi i czarnymi figurami mają porównywalny poziom rankingowy?

```{r}
# boxplot
ggplot(cgd, aes(x = "white", y = white_rating)) + 
    geom_boxplot()+
    facet_wrap()
ggplot(cgd, aes(x = "black", y = black_rating)) + 
    geom_boxplot()+
    facet_wrap()
  

```

3. Jak wygląda rozkład długości partii szachowych rozgrywanych online?

```{r}
# histogram 
```

4. Jakie są najczęstsze sposoby zakończenia partii szachowej?

```{r}
# barplot
```

5. Czy przewaga białych figur zależy od różnicy rankingów między graczami?

```{r}
#
```

6. Czy długość partii różni się w zależności od sposobu jej zakończenia?

```{r}

```

7. Czy tempo gry (tryb) wpływa na wynik partii?

```{r}
# heatmap
```

8. Które debiuty są najczęściej wybierane i jak skuteczne są pod względem wyniku partii?

```{r}

```

9. Czy długość debiutu (opening ply) jest powiązana z całkowitą długością partii?

```{r}

```
